臺北高等行政法院判決
　　　　　　　　　　　　　　　　　　 93年度訴字第02287號
　　　　　　　　　　　　　　　.
原　　　告　甲○○
訴訟代理人　陳哲宏律師
　　　　　　鄭伯禹律師
被　　　告　財政部臺北市國稅局
代　表　人　張盛和（局長）住同上
訴訟代理人　乙○○
上列當事人間因所得稅法事件，原告不服財政部中華民國93年5
月11日台財訴字第0930012874號訴願決定，提起行政訴訟。本院
判決如下：
　　主  文
原告之訴駁回。
訴訟費用由原告負擔。
　　事  實
一、事實概要：
    緣原告為財團法人新象文教基金會（以下簡稱新象基金會）
    之負責人兼主辦會計，亦即所得稅法第89條所稱之扣繳義務
    人，該基金會於85年間給付國外表演團體演出報酬新台幣（
    以下同）22,860,382元，原告未依法於給付時扣取稅款並申
    報扣繳憑單，案經被告機關查獲，遂限期責令其補繳應扣未
    扣稅款4,572,076元及補申報扣繳憑單，惟原告未依限補繳
    及補報，被告機關乃依所得稅法第114條規定按應扣未扣之
    稅額處3倍之罰鍰計13,716,228元。原告不服，主張該補繳
    稅款已逾核課期間及其並非稅法所規定之扣繳義務人等情，
    申請復查，未獲變更，向財政部提起訴願，亦遭決定駁回，
    遂提起本件行政訴訟。
二、兩造聲明：
　　(一)原告聲明求為判決：1.訴願決定、復查決定及原處分均撤
                          銷。
                        2.訴訟費用由被告負擔。
　　(二)被告聲明求為判決：1.駁回原告之訴。
                        2.訴訟費用由原告負擔。
三、兩造之爭點：被告機關依所得稅法第114條規定，限期責令原
    告補繳應扣未扣稅款，並依限補申報，復以原告未依限補繳
    及補報，乃按應扣未扣之稅額處3倍之罰鍰計13,716,228元，
    是否適法？
　　(一)原告主張之理由：
      1.扣繳稅款部分
        (1)原告並非扣繳義務人。
          訴願機關於訴願決定中，以財政部88年7月8日台財稅
          第881924323號函（以下簡稱「4323號函」）為據，
          主張新象於85年度之各類所得逾期申報書所載之扣繳
          義務人皆為原告，且其主辦會計欄位亦皆由原告蓋章
          ，因此認原告為扣繳義務人。惟查：
          按最高行政法院48年判字第67號判例略以：「原告
            為土地買受人，其非土地增值稅課徵之對象，實甚
            顯然……縱令原告與土地所有人間之買賣，曾約定
            土地增值稅由原告負擔，亦屬私法上之契約，不能
            變更公法上納稅之主體。依該項特約原告固有支出
            稅款之私法上義務，而公法上之納稅義務人，則仍
            土地所有權人。」（原證3）此外，最高行政法院
            61年判字第114號判例（原證1）及62年判字378 號
            判例 (請參見原證2)亦同其意旨。當事人於土地買
            賣，縱約定由買受人代繳土地增值稅，亦僅生私法
            上之效力，而不生公法上之效力，從而買受人在稅
            捐法並不因此而成為土地增值稅之納稅義務人，稅
            捐機關仍應向出賣人徵收土地增值稅。是稅捐債務
            為法定之債而非意定之債，其構成要件包括主體、
            客體、歸屬、稅基、稅率及減免等皆係依據法律規
            定而定。不因繳納義務人之意思而變更，此見解亦
            為學說所支持（原證4）。
          查訴願機關引用4323號函，認原告已被新象指定為
            扣繳義務人。然所得稅法曾於民國88年修正，修正
            前及行為時所得稅法第89條第1項第2款規定：「薪
            資、利息、租金、佣金、權利金、執行業務報酬、
            競技、競賽或機會中獎獎金或給與，及給付在中華
            民國境內無固定營業場所或營業代理人之國外營利
            事業之所得，其扣繳義務人為機關、團體之主辦會
            計人員、事業負責人及執行業務者；納稅義務人為
            取得所得者」，修正後之條文即現行之第89條第1
            項第2款規定：「薪資、利息、租金、佣金、權利
            金、執行業務報酬、競技、競賽或機會中獎獎金或
            給與，及給付在中華民國境內無固定營業場所或營
            業代理人之國外營利事業之所得，其扣繳義務人為
            機關、團體之責應扣繳單位主管、事業負責人及執
            行業務者；納稅義務人為取得所得者。」兩相對照
            可知，機關團體之扣繳義務人依舊法必為其「主辦
            會計人員」，並不存在由機關、團體指定之餘地，
            依新法則係由機關、團體指定之扣繳單位主管，
            4323 號函即係對新法之解釋，顯與本案無關，訴
            願決定竟逕以該函為作成訴願決定之依據，難謂無
            引喻失當之嫌。
          按依行為時之所得稅法第89條第1項第2款之規定，
            機關、團體之扣繳義務人為「主辦會計」，而所謂
            「主辦會計」，依財政部之函釋係指「該機關、團
            體負責會計事務之主管」（原證15）。準此，行為
            時之所得稅法逕以機關、團體內具備「主辦會計」
            身分之人，為扣繳義務人，機關首長或團體負責人
            依法並無指定其他人擔任扣繳義務人之權力。反之
            ，依現行所得稅法同條項款之規定，扣繳義務人係
            機關、團體之「責應扣繳單位主管」，而所謂「責
            應扣繳單位主管」，依財政部之函釋係「由機關首
            長或團體負責人自行指定之。機關團體已在各類所
            得扣繳稅額繳款書、各類所得資料申報書或各類所
            得扣繳暨免扣繳憑單之『扣繳義務人』欄載明扣繳
            義務人者，視為該機關首長或團體負責人指定之扣
            繳義務人; 未經指定者，以機關首長或團體負責人
            為扣繳義務人。」（原證16）準此，現行所得稅法
            係依機關首長及團體負責人之指定，以定扣繳義務
            人，而不論被指定之人是否具有「主辦會計」之身
            分。兩相對照可知，行為時所得稅法係以法律逕行
            指定機關、團體具備「主辦會計」身分之人為扣繳
            義務人，是原告是否為扣繳義務人，關鍵在於原告
            依新象內部之組織分工，是否具有「主辦會計」之
            身分。
          查原告依新象內部之職務分工為新象之負責人，並
            非主辦會計，此有行為時新象內部之請款申請單及
            報銷申請單可稽 (原證17)。依該等單據所示，新
            象內部分別設有「會計」及「負責人」之職位，而
            原告從未曾在「會計」之欄位簽名，原告若有簽名
            ，亦係在「負責人」之欄位為之。足認原告並非新
            象之「會計」，更非「主辦會計」，依法自非扣繳
            義務人。事實上，原告之專長為藝術表演，根本與
            會計無涉，此有原告之經歷一覽表可稽（原證17）
            。而依前揭最高行政法院判例，原告既不具備「主
            辦會計」之身分，縱使在相關稅捐申報文件之「主
            辦會計」欄位用印，亦不因此使原告成為扣繳義務
            人，是訴願決定認事用法實有違誤。
        (2)本件原告之扣繳義務尚未發生。
          訴願機關又於訴願決定中，以扣繳義務人應負擔之扣
          繳義務係屬稅法上之強行規定，而認扣繳義務人即當
          然負有扣繳義務，不因無法自給付人取得為扣繳義務
          所交付之金錢，而可免其扣繳義務。惟查：
          按憲法第15條規定，人民之財產權應予保障，準此
            ，在稅法上有所謂「量能課稅原則」，亦即稅捐機
            關對人民課予之稅捐繳納義務，必須符合人民之負
            擔能力，就所得稅而言，人民負擔之所得稅不得超
            過其年度所得總額。次按扣繳制度係在稅法上，基
            於稽徵經濟之考量，對於依法必須設置帳簿記帳，
            並對納稅義務人負有金錢給付義務之稅捐主體，課
            其以由其給付予納稅義務人之金錢之中，代稅捐機
            關扣取一定比例或數額之金錢義務之制度（原證5
            ）。此種制度設計為外國立法例之通則，亦為在「
            量能課稅原則」要求下所必然，否則若對於對納稅
            義務人不負有金錢給付義務之人課以扣繳義務，或
            課予之扣繳數額過高，皆會因忽視人民之負擔能力
            ，而侵害人民之財產權。次按黃茂榮教授著謂: 「
            扣繳義務之課予學說，還有是否違憲的探討。德日
            學者及實務皆認為沒有違憲。其理由主要為……（
             2）就源扣繳係自扣繳義務人應向納稅義務人給付
            之金額中扣留，對扣繳義務人沒有在扣繳費用外造
            成進一步之財政負擔。」（請參見原證5第315頁）
            是扣繳義務倘若對扣繳義務人造成扣繳費用外進一
            步之財政負擔，則有違憲之虞。
          查我國之所得稅法並非係以對納稅義務人負有金錢
            給付義務之稅捐主體為扣繳義務人，而係以機關、
            團體之主辦會計等在法律上對納稅義務人不負金錢
            給付義務之自然人為扣繳義務人，由於其並非應給
            付金錢之所有人，因此稅捐機關倘若在該等扣繳義
            務人未自機關、團體實際取得金錢之交付，仍對其
            課以扣繳義務，將對其在扣繳費用外造成進一步之
            財政負擔，而有違憲之虞。是故，在我國所得稅法
            違反扣繳制度設計本旨之背景之下，於扣繳義務人
            為主辨會計人員之情形，所得稅法第88、89條關於
            扣繳義務成立要件，必須以「目的性限縮」之方式
            ，將其限制於主辦會計人員已自機關、團體，實際
            取得履行扣繳義務所需之金錢，主辦會計人員始負
            扣繳義務，如此始能避免該等規定在適用上造成違
            憲之結果。
          查本件原告係因當時新象財務困難，無法由其取得
            履行扣繳義務所需之金錢，以致未能繳納系爭稅款
            ，並非故意不履行扣繳義務以謀取私利，此由原告
            提交被告之85年度之「國際新象文教基金會各類扣
            繳資料調節表」中，明白標示「未申報數」一事可
            知。準此，本件由於扣繳義務之要件不備，故原告
            之扣繳義務並未發生，訴願決定係屬違法。
      2.罰鍰部分：
        訴願機關於訴願決定中，以原告未依限補繳及補報，違
        章事實明確，而依所得稅法第114條對原告處3倍之罰鍰
        。惟查行政罰成立之要件為「行為人」在「可歸責」之
        情形下，有「行為義務之違反」。如前所述，原告並非
        「扣繳義務人」，且其「扣繳義務」亦未發生，故本件
        不符處罰之要件。此外，縱認原告為扣繳義務人，且扣
        繳義務亦已發生，原告就其扣繳義務之違反，亦屬「不
        可歸責」，且其已具免罰之要件。茲析述如下：
        (1)原告縱未依限繳納扣繳稅款亦屬「不可歸責」。
          按依司法院大法官會議解釋釋字第275號，行政罰
            成立之要件，除行為人須有行為義務之違反之外，
            尚必須行為人就該行為義務之違反具有可歸責之原
            因（原證6）。依據財政部之相關見解（原證7至原
            證14），行為人因法院之拍賣而違反土地稅法、因
            房屋遭第三人查封而違反房屋稅條例，或因監理站
            作業疏失而違反貨物稅條例等，皆屬不可歸責之情
            形。是行為人若係因無法控制之原因而違反繳納義
            務，應認係不可歸責。
          查於本件中，原告係因新象財務困難，無法由其取
            得應扣繳之稅款，以致未為補繳，故係因其無法控
            制之原因而違反繳納義務，應訊係不可歸責而不予
            處罰。
        (2)原告已自動補報，應予免罰。
          訴願機關於訴願決定中，以原告未於被告查獲前，依
          相關程序辦理補報及補繳扣繳稅款事宜，故與免罰要
          件不符。惟查：
          按稅捐稽徵法第48條之1第1項規定：「納稅義務人
            自動向稅捐稽徵機關補報並補繳所漏稅款者，凡屬
            未經檢舉、未經稽徵機關或財政部指定之調查人員
            進行調查之案件，左列之處罰一律免除；其涉及刑
            事責任者，並得免除其刑: 一、本法第41條至第45
            條之處罰。二、各稅法所定關於逃漏稅之處罰。」
            同法第50條規定：「本法對於納稅義務人之規定，
            除第41條規定外，於扣繳義務人、代徵人、代繳人
            及其他依本法負繳納稅捐義務之人準用之。」
          次按所謂「準用」與「適用」不同，必須考量準用
            對象與被準用規定的規範客體之類似性，而定其準
            用之範圍，而非不論準用對象之性質一體適用。查
            本法第48條之1將納稅義務人「自動補報」及「自
            動補繳」列為免罰之要件，乃是基於納稅義務人既
            為所得歸屬之人，當然具有補繳能力為前提。然我
            國所得稅法上之扣繳義務人，並非應扣繳稅款之所
            有人，扣繳義務人具有補繳能力之前提並不存在，
            故「自動補繳」之免罰要件即不應在準用範圍之內
            。是扣繳義務人僅須「自動補報」，即應免罰。
          查原告受處分人於提交被告之85年度之「國際新象
            文教基金會各類扣繳資料調節表」中，明白標示「
            未申報數」，故已符合該條免罰之要件。然訴願機
            關於訴願決定書中，完全無視於「準用」與「適用
            」之不同，逕行「適用」稅捐稽徵法第48條之1第
            1項，認定原告不符免罰之要件，自屬違法。
　　(二)被告主張之理由：
      1.扣繳稅款部分：
        (1)按「納稅義務人有左列各類所得者，應由扣繳義務人
          於給付時，依規定之扣繳率或扣繳辦法，扣取稅款，
          並依第92條規定繳納之︰一、‧‧‧二、機關、團體
          、事業或執行業務者所給付之薪資、利息、租金、佣
          金、權利金、競技、競賽或機會中獎之獎金或給與‧
          ‧‧、執行業務者之報酬，‧‧‧。」、「前條各類
          所得稅款，其扣繳義務人及納稅義務人如左‧‧‧
          二、薪資、利息、租金、佣金、權利金、執行業務報
          酬、競技、競賽或機會中獎獎金或給與、‧‧‧，其
          扣繳義務人為機關、團體之主辦會計人員、事業負責
          人及執行業務者；納稅義務人為取得所得者。」、「
          第88條各類所得稅款之扣繳義務人，應於每月10日前
          將上一月內所扣稅款向國庫繳清，並於每年1月底前
          將上一年內扣繳各納稅義務人之稅款數額，開具扣繳
          憑單，彙報該管稽徵機關查核；‧‧‧。非中華民國
          境內居住之個人，或在中華民國境內無固定營業場所
          之營利事業，有第88條規定各類所得時，扣繳義務人
          應於代扣稅款之日起10日內，將所扣稅款向國庫繳清
          ，並開具扣繳憑單，向該管稽徵機關申報核驗。」分
          別為行為時所得稅法第88條第1項第2款、第89條第1
          項第2款及第92條第1項、第2項所明定。再按「納稅
          義務人如為非中華民國居住之個人，或在中華民國境
          內無固定營業場所之營利事業，按左列規定扣繳：
          一、‧‧‧八、執行業務者之報酬按給付額扣取20%
          。」為各類所得扣繳率標準第3條第8款所明定。
        (2)本件初查以原告為新象基金會之負責人兼主辦會計，
          亦即所得稅法第89條所稱之扣繳義務人，該基金會於
          85 年間給付國外表演團體演出報酬即執行業務所得
          22,860,382元，未依所得稅法第88條及第92條規定於
          給付時扣取稅款及申報扣繳憑單，遂按該給付額之
          20%計算扣繳稅款，責令原告限期補繳應扣未扣之稅
          款4,572,076（計算式：22,860,382×20% =4,572,07
          6）及補申報扣繳憑單。
        (3)原告訴稱其為新象基金會董事長，並非主辦會計人員
          ，係代主辦會計人員申報稅款，惟受相關申報書之格
          式所限，無法明確表明代繳之意旨，並非扣繳義務人
          乙節；經查新象基金會85年度之各類所得資料逾期申
          報書所載之扣繳義務人係為原告，且該年度之教育、
          文化、公益、慈善機關或團體及其作業組織結算申報
          書中，主辦會計欄位亦由原告蓋章，此亦有卷附之各
          類所得資料逾期申報書及機關團體結算申報書影本可
          稽，按行為時之所得稅法，原告為扣繳義務人當無疑
          義，其一經違反扣繳義務，即否認為扣繳義務人，顯
          屬卸責之詞。另原告主張所得稅法第88、89條關於扣
          繳義務成立要件，必須以「目的性限縮」之方式，將
          其限制於主辦會計人員已自機關、團體實際取得履行
          扣繳義務所須之金錢，始負扣繳義務，如此始能避免
          該等規定在適用上造成違憲之結果等情乙節；查按扣
          繳義務人應負擔之扣繳義務係屬稅法之強行規定，扣
          繳義務人應善盡該義務於給付所得人所得總額時，依
          規定扣繳率，自給付所得總額中扣取扣繳所得稅額，
          並繳納國庫，不因事後已無法由其取得為扣繳義務所
          交付之金錢，而可免其扣繳義務，亦無所謂違憲之情
          。從而原告既為法定之扣繳義務人，自應負擔扣繳義
          務作為之責，被告假前揭法令規定，限期責令原告補
          報並補繳應和未扣之稅款4,572,076元，並無不合，
          財政部訴願決定，亦持相同見解。
      2.罰鍰部分：
        (1)按「扣繳義務人如有左列情事之一者，分別依各該款
          規定處罰：一、扣繳義務人未依第88條規定扣繳稅款
          者，除限期責令補繳應扣未扣或短扣之稅款及補報扣
          繳憑單外，並按應扣未扣或短扣之稅額處1倍之罰鍰
          ：其未於限期內補繳應扣未扣或短扣之稅款，或不按
          實補報扣繳憑單者，應接應扣未扣或短扣之稅額處3
          倍之罰鍰。……」為行為時所得稅法第114條第1項第
          1款所明定。
        (2)本件原告於85年度給付國外表演團體演出報酬
          22,860,382元，未依所得稅法第88條規定按給付額扣
          繳20%扣繳稅款，被告依同法第114條第1項第1款後段
          規定，責令原告限期補繳應扣未扣稅款4,572,076元
          及補報扣繳憑單，原告未如期補繳及補報扣繳憑單，
          被告原處分遂依前揭法條規定，接應扣未扣稅款
          4,572,076元處3倍之罰鍰13,716,228元。
        (3)原告訴稱其未自新象基金會取得應扣繳稅款，以致未
          繳納，應屬不可歸責之情，且於交付被告之85年度「
          國際新象文教基金會各類扣繳資料調節表」，明白標
          示「未申報數」，屬已自動補報，即應免罰等情；經
          查原告於本件行為時為新象基金會之扣繳義務人，已
          如前述，自無疑義；新象基金會於85年度給付國外表
          演團體演出報酬，原告為扣繳義務人即應依給付額扣
          繳20%扣繳稅款，惟原告違反該所得稅法所定扣繳義務
          之行為，未扣繳及繳納該稅款，即為可歸責之情，自
          應受處罰，而原告稱交付被告之85年度「國際新象文
          教基金會各類扣繳資料調節表」，明白標示「未申報
          數」，屬已自動補報，符合免罰要件，惟查稅捐稽徵
          法第48條之1規定「納稅義務人自動向稅捐稽徵機關補
          報並補繳所漏稅款者，凡屬未經檢舉、未經稽徵機關
          或財政部指定之調查人員進行調查之案件，左列之處
          罰一律免除…」，按扣繳義務人自有繳納扣繳稅款及
          辦理扣繳申報等相關事宜，原告未於本件被告查獲前
          ，依相關程序辦理補報及補繳扣繳稅款事宜，自與前
          揭法條所定免罰要件不符，亦不可如原告所稱選擇性
          適用免罰要件; 從而被告原處罰鍰13,716,228元，並
          無不合，財政部訴願決定，亦持相同見解。
　　理  由
一、按「納稅義務人有左列各類所得者，應由扣繳義務人於給付
    時，依規定之扣繳率或扣繳辦法，扣取稅款，並依第92條規
    定繳納之︰一、…二、機關、團體、事業或執行業務者所給
    付之薪資、利息、租金、佣金、權利金、競技、競賽或機會
    中獎之獎金或給與…、執行業務者之報酬，……。」、「前
    條各類所得稅款，其扣繳義務人及納稅義務人如左……二、
    薪資、利息、租金、佣金、權利金、執行業務報酬、競技、
    競賽或機會中獎獎金或給與、…，其扣繳義務人為機關、團
    體之主辦會計人員、事業負責人及執行業務者；納稅義務人
    為取得所得者。」、「第88條各類所得稅款之扣繳義務人，
    應於每月10日前將上一月內所扣稅款向國庫繳清，並於每年1
    月底前將上一年內扣繳各納稅義務人之稅款數額，開具扣繳
    憑單，彙報該管稽徵機關查核；…。非中華民國境內居住之
    個人，或在中華民國境內無固定營業場所之營利事業，有第
    88條規定各類所得時，扣繳義務人應於代扣稅款之日起10日
    內，將所扣稅款向國庫繳清，並開具扣繳憑單，向該管稽徵
    機關申報核驗。」分別為行為時所得稅法第88條第1項第2款
    、第89條第1項第2款及第92條第1項、第2項所明定。次按「
    扣繳義務人如有左列情事之一者，分別依各該款規定處罰：
    一、扣繳義務人未依第88條規定扣繳稅款者，除限期責令補
    繳應扣未扣或短扣之稅款及補報扣繳憑單外，並按應扣未扣
    或短扣之稅額處1倍之罰鍰：其未於限期內補繳應扣未扣或短
    扣之稅款，或不按實補報扣繳憑單者，應按應扣未扣或短扣
    之稅額處3倍之罰鍰。……」為行為時所得稅法第114條第1
    項第1款所明定。又「納稅義務人如為非中華民國居住之個
    人，或在中華民國境內無固定營業場所之營利事業，按左列
    規定扣繳：一、…八、執行業務者之報酬按給付額扣取20%
    。」為各類所得扣繳率標準第3條第8款所明定。又「扣繳義
    務人於給付納稅義務人各類所得時，未依所得稅法第88條規
    定於給付時依規定扣繳率扣取稅款，或雖已扣取稅款，但未
    依同法第92條規定期限繳納及申報扣繳憑單者，依稅捐稽徵
    法第21條第1項第3款規定，其核課期間為7年……扣繳義務
    人在上開期間內經稽徵機關查獲前述情形時，應依所得稅法
    第114條規定責令賠繳及處罰。…」、「…機關團體已在各
    類所得扣繳稅額繳款書、各類所得資料申報書或各類所得扣
    繳暨免扣繳憑單之「扣繳義務人」欄載明扣繳義務人者，視
    為該機關首長或團體負責人指定之扣繳義務人……」亦分別
    經財政部87年2月5日台財稅字第871926093號及88年7月8日
    台財稅字第881924323號函釋在案，該函釋與法律規定意旨
    ，尚無違背，稅捐稽徵機關辦理相關案件，自得援用。
二、本件被告以原告為新象基金會之負責人兼主辦會計，亦即所
    得稅法第89條所稱之扣繳義務人，該基金會於85年間給付國
    外表演團體演出報酬22,860,382元，原告未依法於給付時扣
    取稅款並申報扣繳憑單，案經被告查獲，遂限期責令其補繳
    應扣未扣稅款4,572,076元及補申報扣繳憑單，惟原告未依限
    補繳及補報，被告乃依所得稅法第114條規定按應扣未扣之稅
    額處3倍之罰鍰計13,716,228元，原告不服申請復查，未獲變
    更，提起訴願，亦遭決定駁回，循序起訴意旨略以：依行為
    時之所得稅法第89條第1項第2款之規定，機關、團體之扣繳
    義務人為「主辦會計」，而所謂「主辦會計」，依財政部之
    函釋係指「該機關、團體負責會計事務之主管」，機關首長
    或團體負責人依法並無指定其他人擔任扣繳義務人之權力，
    反之，依現行所得稅法同條項款之規定，扣繳義務人係機關
    、團體之「責應扣繳單位主管」，而所謂「責應扣繳單位主
    管」，依財政部之函釋係「由機關首長或團體負責人自行指
    定之，而不論被指定之人是否具有「主辦會計」之身分；兩
    相對照，行為時所得稅法係以法律逕行指定機關、團體具備
    「主辦會計」身分之人為扣繳義務人，是原告是否為扣繳義
    務人，關鍵在於原告依新象內部之組織分工，是否具有「主
    辦會計」之身分；而原告依新象內部之職務分工為新象之負
    責人，並非主辦會計，新象內部分別設有「會計」及「負責
    人」之職位，原告從未曾在「會計」之欄位簽名，足認原告
    並非新象之「會計」，更非「主辦會計」，依法自非扣繳義
    務人；又扣繳義務人為主辦會計人員之情形，所得稅法第88
    、89條關於扣繳義務成立要件，必須以「目的性限縮」之方
    式，將其限制於主辦會計人員已自機關、團體，實際取得履
    行扣繳義務所需之金錢，主辦會計人員始負扣繳義務，原告
    係因當時新象財務困難，無法由其取得履行扣繳義務所需之
    金錢，以致未能繳納系爭稅款，並非故意不履行扣繳義務以
    謀取私利，準此，本件由於扣繳義務之要件不備，故原告之
    扣繳義務並未發生；縱認原告為扣繳義務人，且扣繳義務亦
    已發生，惟原告係因新象財務困難，無法由其取得應扣繳之
    稅款，以致未為補繳，故係因其無法控制之原因而違反繳納
    義務，應係屬不可歸責而不予處罰；又原告已自動補報，亦
    應予免罰云云。
三、卷查原告為新象基金會之負責人，該基金會於85年間給付國
    外表演團體演出報酬即執行業務所得22,860,382元，未依所
    得稅法第88條及第92條規定於給付時扣取稅款及申報扣繳憑
    單之情，為原告所不爭，並有新象基金會85年度機關團體及
    其作業組織結算申報書、各類所得資料申報書、扣繳檢查報
    告等附原處分卷可稽；依行為時之所得稅法第89條第1項第2
    款之規定，機關、團體之扣繳義務人為「主辦會計人員」，
    而新象基金會85年度之各類所得資料逾期申報書所載之扣繳
    義務人係為原告，且該年度之教育、文化、公益、慈善機關
    或團體及其作業組織結算申報書中，主辦會計欄位亦由原告
    蓋章，此亦有卷附之各類所得資料逾期申報書及機關團體結
    算申報書影本可稽，是被告依行為時之所得稅法規定，以原
    告為扣繳義務人，並按該給付額之20%計算扣繳稅款，責令
    原告限期補繳應扣未扣之稅款4,572,076（計算式：
    22,860,382 ×20% =4,572,07 6）及補申報扣繳憑單，並無
    不合；原告未如期補繳及補報扣繳憑單，被告遂依所得稅法
    第114條第1款規定，按應扣未扣稅款4,572,076元處3倍之罰
    鍰計13,716,228元，洵屬有據。
四、原告雖主張依新象基金會內部之職務分工，原告為新象之負
    責人，並非主辦會計，新象基金會內部分別設有「會計」及
    「負責人」之職位，原告從未曾在「會計」之欄位簽名，足
    認原告並非新象之「會計」，更非「主辦會計」，係代主辦
    會計人員申報稅款，惟受相關申報書之格式所限，無法明確
    表明代繳之意旨，並非扣繳義務人云云，原告並提出新象基
    金會請款申請單及報銷申請單影本為佐證；惟查新象基金會
    85 年度之各類所得資料逾期申報書所載之扣繳義務人係為原
    告，且該年度之教育、文化、公益、慈善機關或團體及其作
    業組織結算申報書中，主辦會計欄位亦由原告蓋章，已如前
    述，該等申報書係機關團體向稅捐稽徵單位提出，用以申報
    稅捐之重要文件，原告既於該等文件上主辦會計欄位蓋章，
    自應以其為該機關團體之主辦會計人員，而為行為時所得稅
    第89條第1項第2款所定之扣繳義務人；否則如要求被告機關
    捨該等稅捐申報文件之明確記載；而就機關團體內部業務分
    工何者為實際之主辦會計人員，進行實質調查，事實上顯不
    可能，亦不符稽徵效益（依原告提出之新象基金會內部請款
    申請單及報銷申請單所載，於會計欄位簽章者，亦不只一人
    ，苟如原告所言，則究以何者為扣繳義務人，亦有爭議）；
    是被告依行為時之所得稅法，認原告為扣繳義務人，並無違
    誤。原告上揭主張，容有誤解。
五、原告另主張所得稅法第88、89條關於扣繳義務成立要件，必
    須以「目的性限縮」之方式，將其限制於主辦會計人員已自
    機關、團體實際取得履行扣繳義務所須之金錢，始負扣繳義
    務云云；惟查扣繳義務人應負擔之扣繳義務係屬稅法之強行
    規定，乃其公法上之義務，並不以扣繳義務人已實際取得履
    行扣繳義務所需之金錢為該義務發生之要件；易言之，扣繳
    義務人應善盡該義務於給付所得人所得總額時，依規定扣繳
    率，自給付所得總額中扣取扣繳所得稅額，並繳納國庫，不
    因事後已無法由其取得為扣繳義務所交付之金錢，而可免其
    扣繳義務；又此項法定扣繳義務，乃稅捐稽徵所必要，亦無
    所謂違憲之情。
六、原告主張係因新象財務困難，無法由其取得應扣繳之稅款，
    以致未為補繳，故係因其無法控制之原因而違反繳納義務，
    應係屬不可歸責事由而不應予處罰云云；按「人民違反法律
    上之義務而應受行政罰之行為，法律無特別規定時，雖不以
    出於故意為必要，仍須以過失為其責任條件。但應受行政罰
    之行為，僅須違反禁止規定或作為義務，而不以發生損害或
    危險為其要件者，推定為有過失，於行為人不能舉證證明自
    己無過失時，即應受處罰。」司法院釋字第275號解釋甚明。
    經查原告於本件行為時為新象基金會之扣繳義務人，已如前
    述；新象基金會於85年度給付國外表演團體演出報酬，原告
    為扣繳義務人即應依給付額扣繳20%扣繳稅款，惟原告違反該
    所得稅法所定扣繳義務之行為，未扣繳及繳納該稅款，原告
    已違反該項法定之作為義務，自屬有可歸責事由，要難以新
    象基金會財務困難，無法由其取得應扣繳之稅款，執為免責
    之論據。
七、至原告主張於交付被告之85年度「國際新象文教基金會各類
    扣繳資料調節表」，已明白標示「未申報數」，屬已自動補
    報，即應予免罰云云；按稅捐稽徵法第48條之1規定「納稅義
    務人自動向稅捐稽徵機關補報並補繳所漏稅款者，凡屬未經
    檢舉、未經稽徵機關或財政部指定之調查人員進行調查之案
    件，左列之處罰一律免除…」及同法第50條規定：「本法對
    納稅義務人之規定，除第41條規定外，於扣繳義務人、……
    準用之。」；本件原告於行為時既屬扣繳義務人，負有繳納
    扣繳稅款及辦理扣繳申報等相關義務，原告未於被告查獲前
    ，依相關程序辦理補報及補繳扣繳稅款事宜，自與前揭法條
    所定免罰要件不符；原告主張，容有誤解。
八、綜上所述，原告起訴論旨，並非可採。被告依所得稅法第114
    條第1款之規定，限期責令原告補繳應扣未扣稅款，並依限補
    申報，復以原告未依限補繳及補報，乃按應扣未扣之稅額處3
    倍之罰鍰計13,716,228元，並無違誤，復查及訴願決定，遞
    予維持，亦無不合，原告訴請撤銷，為無理由，應予駁回。
據上論結，本件原告之訴為無理由，爰依行政訴訟法第98條第3項
前段，判決如主文。
中　　華　　民　　國　　94　　年　　5　　月　  26　　日
                  第六庭審判長法  官   林樹埔
                              法  官　 曹瑞卿
                              法  官　 許瑞助
上為正本係照原本作成。
如不服本判決，應於送達後20日內，向本院提出上訴狀並表明上
訴理由，如於本判決宣示後送達前提起上訴者，應於判決送達後
20日內補提上訴理由書（須按他造人數附繕本）。
中　　華　　民　　國　　94　　年　　5　　月　  26　　日
                              書記官   吳芳靜
